【裁判字號】    99,消債更,3
【裁判日期】    990114
【裁判案由】    聲請更生程序
【裁判全文】
臺灣高雄地方法院民事裁定             99年度消債更字第3號
聲  請  人  甲○○
上列當事人因消費者債務清理事件聲請更生，本院裁定如下：
    主  文
聲請駁回。
聲請費用由聲請人負擔。
    理  由
一、聲請意旨略以：聲請人曾依「中華民國銀行公會會員辦理消
    費金融案件無擔保債務協商機制」（下稱債務協商機制）請
    求共同協商債務清償方案並經協商成立，約定聲請人每月應
    繳金額為新臺幣（下同）10,915元，惟因收入不豐而於96年
    8 月毀諾，此在客觀上自有不可歸責於己之事由致履行顯有
    重大困難之情事，而聲請人無擔保或無優先權之債務總額未
    逾1,200 萬元，復未經法院裁定開始清算程序或宣告破產，
    爰依法聲請更生等語。
二、按債務人與金融機構協商成立者，不得聲請更生或清算，但
    因不可歸責於己之事由，致履行顯有重大困難者，不在此限
    ；本條例施行前，債務人依金融主管機關協調成立之中華民
    國銀行公會會員辦理消費金融案件無擔保債務協商機制與金
    融機構成立之協商，準用前項之規定，消費者債務清理條例
    第151 條第5 項、第6 項分別定有明文，而消費者債務清理
    條例之立法目的，依其立法理由乃認陷於經濟上困境之消費
    者若任其於惡性循環之債務窘境中自生自滅，其將衍生嚴重
    之社會問題，致難以維持安定之社會經濟秩序，故有予之分
    別情形依更生或清算之程序清理其債務之必要，藉以妥適調
    整其與各相關債權人等間之權利義務關係，以謀求消費者經
    濟生活之更生機會，從而健全社會經濟發展，惟私法上之債
    之關係，係以當事人間之信賴關係為基礎，為社會經濟組織
    之重要支柱，故當事人於以法律行為追求自己之利益之際，
    亦應顧及對方之利益，並考量債權債務在社會上之作用，本
    於誠實及信用之原則，行使其債權及履行其債務，故消費者
    如已與金融機構協商成立，或於本條例施行前已依金融主管
    機關協調成立之中華民國銀行公會會員辦理消費金融案件無
    擔保債務協商機制與金融機構成立協商，因此係經當事人行
    使程序選擇權所為之債務清理契約，債務人理應受該成立之
    協議所拘束，如無特殊情事，其原即應依此協商結果而為誠
    信履行，惟因慮及有些協商於成立之時，或僅考量債權數額
    之清償而未慮及債務人之經濟能力，或債務人於嗣後因經濟
    情況變更（如清償期間收入或收益不如預期）而致依約履行
    將使其陷於經濟上之困境甚或履行不能，故上開條例於此即
    另開「因不可歸責於己之事由，致履行顯有重大困難者」之
    履行例外以助債務人之更生，則已成立協商者不能或不願依
    約履行而依例外條款復聲請更生或清算者，自應就其例外情
    形嚴予審核，於該當後復核其不能清償債務或有不能清償之
    虞而使其陷於經濟上之困境時始准之為其所負義務關係之調
    整，以避免其任意毀諾、濫用債務清理程序而藉此善意之立
    法惡意圖謀減免債務，致使該程序陷於道德之危險，並因此
    使社會之信用緊縮而造成經濟之動盪。
三、經查，本件聲請人於債清條例施行前之民國95年5 月9 日業
    依「中華民國銀行公會會員辦理消費金融案件無擔保債務協
    商機制」而與最大債權金融機構即日盛國際商業銀行股份有
    限公司達成債務清償方案之協商，約定聲請人應自95年5 月
    起分80期，利率0%，且每月10日以10,915元依各債權銀行債
    權金額比例清償各項債務至全部清償為止，而聲請人嗣於96
    年8 月毀諾乙節，此有財團法人金融聯合徵信中心當事人查
    詢個人資料回覆書、協議書、無擔保還款計畫書、三信商業
    銀行股份有限公司陳報狀等件在卷可稽（見本院卷第84至87
    頁、第49至51頁），是聲請人於前既已依債務協商機制與金
    融機構成立協商，依上開說明，其原即應依此協商結果而為
    誠信履行，故其欲援引上開條例條項之例外規定而再聲請更
    生或清算時，自應就其不依約履行是否具不可歸責於己之事
    由而致履行顯有重大困難之情形嚴為審查以避免道德上之危
    險。
四、聲請人固以其對金融機構所負之債務計達687,132 元，而其
    因收入不豐實無力支付協商金額，故認已有不可歸責於己之
    事由而致履行顯有重大困難之情形等語而為本件更生之聲請
    ，並提出債權人清冊、財產及收入狀況說明書、收入切結書
    、綜合所得稅各類所得資料清單、財產歸屬資料清單、財團
    法人金融聯合徵信中心當事人查詢個人資料回覆書、存摺影
    本等件為證，惟查：聲請人於協商成立後在95年5 月至96年
    8 月間共依約繳付協商金額16期，且依聲請人之民事陳報三
    狀（見本院卷第55頁）所示，聲請人自陳迄96年5 月間均得
    依前開條件清償，則其既得於長達16期之期間內如約履行，
    其於協商成立之前顯係經過審慎評估，而非迫於壓力同意協
    商條件，是依聲請人聲請時之清償能力應足以履行協商金額
    。又聲請人並未釋明於協商成立之後有出現何不可歸責於己
    之特殊突發狀況，導致自己所得或支出產生重大變化，而聲
    請人所稱因景氣低落收入減少一節，並未提出任何證據以為
    證明。另依聲請人之投保及報稅資料，其95年迄今之每月收
    入均僅約為1 萬元，現之投保薪資僅為11,000元等情，有勞
    工保險被保險人投保資料表、96、97年度綜合所得稅各類所
    得資料清單在卷可按（見本院卷第28頁至32頁），則衡諸上
    開可查收入，聲請人應無法於支出必要生活費用之餘給付協
    商金額長達16期之久，且該職薪資亦未達法定基本工資等情
    ，足見聲請人所任該職應非全職，而聲請人所提出之說明書
    復陳明其身兼雙職，有該說明書在卷可按（見本院卷第66頁
    ），是聲請人應尚有兼職收入未據實陳明，而其亦未說明因
    何事故而致該收入有所變更，此足認其收入應無重大變化，
    故而聲請人所陳因有不可歸責之事由而致履行協議有重大困
    難云云顯非無疑，其主張尚不可採。
五、綜上，聲請人尚無不可歸責於己之事由而致履行協議有重大
    困難之例外情形，依上開說明及規定，其聲請之更生應未具
    足必要要件，自應駁回其更生之聲請。
六、依消費者債務清理條例第8 條、第15條，民事訴訟法第78條
    ，裁定如主文。
中    華    民    國    99    年    1     月    14    日
              民事第四庭    法      官  楊淑儀
上為正本係照原本作成。
如不服本裁定，應於裁定送達後10日內，以書狀向本院提出抗告
，並繳納抗告費新臺幣1,000元。
中    華    民    國    99    年    1     月    14    日
                            書  記  官  王資惠


司法院資訊處製作；財團法人民間司法改革基金會備份。
